【裁判字號】    92,台上,2784
【裁判日期】    920522
【裁判案由】    違反毒品危害防制條例
【裁判全文】
最高法院刑事判決                              九十二年度台上字第二七八四號
    上  訴  人
    即  被  告  甲 ○ ○
    選任辯護人  陳 武 璋律師
    上  訴  人
    即被告之母  林賴雪蘭
右上訴人等因被告違反毒品危害防制條例案件，不服台灣高等法院台中分院中華民國
九十二年一月三十日第二審更審判決（九十一年度上更(二)字第二四三號，起訴案號：
台灣台中地方法院檢察署八十八年度偵字第二一０八五、二三八五四號），提起上訴
，本院判決如左：
    主  文
原判決撤銷，發回台灣高等法院台中分院。
林賴雪蘭之上訴駁回。
    理  由
壹、被告甲○○上訴部分：
本件原判決認定上訴人即被告甲○○基於營利之概括犯意，自民國八十八年三月間某
日起，至同年十月間某日止，連續在台中市旱溪堤防附近等地多次販賣第二級毒品安
非他命予吳政佳施用；每錢新台幣（下同）三千元，先後共販賣安非他命約十萬元。
嗣上訴人先後於同年十月六日、同年月二十日、同年十一月二十二日分別在台中縣市
被警查獲，並扣得其所有供販賣安非他命所用之包裝袋一包、電子秤二台、自製藥鏟
一支及夾鍊袋四包等情。因而撤銷第一審判決，改判仍論處上訴人連續販賣第二級毒
品（累犯）罪刑，固非無見。
惟查：(一)、本件原判決事實除認定甲○○於八十八年三月間起，至同年十月間某日止
連續販賣第二級毒品安非他命予吳政俊多次，而於同年十月六日「為警查獲」外，另
又敘明甲○○復於八十八年十月二十日為警查獲，並起獲其所有之電子秤、夾鍊帶等
物。復於八十八年十一月二十二日「為警查獲」，並起獲電子秤、夾鍊帶等物等情。
關於八十八年十月二十日及八十八年十一月二十二日被查獲部分，所謂「為警查獲」
云云，究何所指？係指其單純查獲販賣毒品之工具？抑查獲其有販賣毒品之犯行？是
否為販賣毒品連續行為之一部？語意欠詳，事實殊欠明確，不足為適用法律當否之判
斷。(二)、按毒品危害防制條例第四條第二項之販賣第二級毒品罪之成立，以行為人所
販賣者，確屬同條例第二條第二項第二款所列之第二級毒品，為其要件。而是否屬於
上述等級之毒品，在訴訟上必須經嚴格之證明。是以有罪之判決書，對於被告所販賣
之物是否確屬於第二級毒品，應說明其憑以認定之證據及理由，始足以為論罪科刑之
依據。原判決認定上訴人甲○○基於營利之概括犯意，連續多次販賣予吳政佳施用者
，係屬第二級毒品安非他命，乃論以毒品危害防制條例第四條第二項之販賣第二級毒
品罪。其理由復說明甲○○先後於八十八年十月六日、同年月二十日，及同年十一月
二十二日被查獲之安非他命共十二包，均係供其自己施用，且已於第一審另案（即八
十九年度訴字第二六九號）判決中宣告沒收銷燬，乃不另於本案中宣告沒收（見原判
決第十七面倒數第八行起，至第十八面第五行）。則本案既未查扣甲○○供販賣之安
非他命，而原判決復未說明其憑以認定甲○○販賣予吳政佳者，確係第二級毒品安非
他命之證據及理由。依上說明，自嫌理由欠備，且不足以為論罪科刑之依據。本院前
次發回意旨對此已詳加指明，乃原判決仍未注意更正，致此項瑕疵依然存在，顯屬可
議。(三)、本件檢察官起訴書除指甲○○有販賣安非他命予吳政佳以外，並有多次販賣
安非他命予洪子閔（下稱洪某）施用之事實。而卷查洪某於警詢及檢察官初訊時均證
稱：伊曾多次向甲○○購買安非他命施用等語（見偵查卷第一六三頁、第一六四頁正
反面）；參以警方亦查獲甲○○所有供販賣安非他命所用之包裝袋一包、電子秤二台
、自製藥鏟一支及夾鍊袋四包等情。則洪某所為不利於甲○○之指證，是否全然不足
採信？即有進一步調查審酌之餘地。原判決雖以洪某於第一審已翻稱：「我不認識被
告，也不曾與他交往，警訊筆錄所述都是警察硬要我這樣說的，警察拿照片給我認，
硬要我說是這個甲○○，並沒有叫我指認甲○○本人。我所有的安非他命是向我朋友
『小黑』拿的，不是用買的．．．而在地檢署時警察也跟我進去，所以我才這樣說」
云云（見一審卷第六十六頁）。且證人廖繼良於第一審亦證稱：「（洪子閔與甲○○
是否認識？）好像不認識，也沒聽說他們認識」等語（見一審卷第一八三頁反面），
因認洪某所為不利於甲○○之證述尚有可疑，而不予採信。惟查證人廖繼良前揭所述
，似屬其個人意見或推測之詞，原判決遽採為有利於甲○○之認定，已有未合。且洪
某於第一審雖證稱：伊於警詢筆錄所述均係警察硬要伊這樣說的云云；然又稱警員並
沒有叫伊指認甲○○本人云云，前後不無矛盾。究竟洪某嗣後在第一審所述係屬實情
？抑或係事後迴護甲○○所致？非無疑竇。而承辦警員有無強逼洪某誣指甲○○販賣
安非他命？其有無於洪某受檢察官偵訊時隨同進入偵查庭內？此與判斷洪某於警詢及
偵查中所為不利於甲○○之指證是否可信攸關，自有傳訊承辦之警員到庭調查訊問明
白之必要。乃原審並未傳訊承辦警員到庭詳加根究調查明白，遽認洪某所為不利於甲
○○之指證為不可採信，而為有利於甲○○之認定，亦嫌調查未盡。以上或為被告上
訴意旨所指摘，或為本院得依職權調查之事項，應認原判決仍有撤銷發回之原因。至
原判決關於其他不另為無罪諭知部分，因與發回部分有審判不可分關係，應併予發回
。
貳、林賴雪蘭上訴部分：
按被告之法定代理人，得為被告之利益獨立上訴者，必以被告係無行為能力人或限制
行為能力人為前提要件。本件被告甲○○業經成年，且非禁治產人，其母即上訴人林
賴雪蘭即無法定代理人資格，自無獨立為被告甲○○提起上訴之權。乃其竟仍以被告
之母即法定代理人之身分對原審判決獨立提起第三審上訴，其上訴顯不合法，應予駁
回。
據上論結，應依刑事訴訟法第三百九十五條前段、第三百九十七條、第四百零一條，
判決如主文。
中      華      民      國    九十二    年      五      月    二十二    日
                              最高法院刑事第六庭
                                  審判長法官  吳  雄  銘
                                        法官  池  啟  明
                                        法官  石  木  欽
                                        法官  郭  毓  洲
                                        法官  吳  三  龍
      右正本證明與原本無異
                                              書  記  官
中      華      民      國    九十二    年      五      月    二十六    日


司法院資訊處製作；財團法人民間司法改革基金會備份。
